臺灣桃園地方法院行政訴訟判決　　　　　　110年度交字第2號

原　　　告　詹秀琴　　
被　　　告　桃園市政府交通事件裁決處

代　表　人　張丞邦　　
訴訟代理人　黃一鳴律師
上列當事人間交通裁決事件，原告不服被告如附表編號一至四所
示之裁決，提起行政訴訟，本院判決如下：
    主      文
一、被告如附表編號二至四所示之裁決書，應予撤銷。
二、原告其餘之訴駁回。
三、訴訟費用新臺幣300 元，由被告負擔新臺幣225 元，餘由原
    告負擔。被告應給付原告新臺幣225元。
    事實及理由
一、本件係原告不服被告所為道路交通管理處罰條例（下稱道交
    處罰條例）第8 條之裁決而提起撤銷訴訟，依行政訴訟法第
    237 條之1 ，應適用交通裁決事件訴訟程序，本院並依同法
    第237 條之7 規定，爰不經言詞辯論，逕為裁判。
二、事實概要：
    原告駕駛其所有車號000-0000號自用小客車（下稱系爭汽車
    ），於民國109 年9 月11日上午7 時17分至18分間，行經國
    道3 號北向36.6公里至36公里間，有「行駛高速公路未依規
    定變換車道」之違規行為（共4 次，詳如附表），經民眾以
    行車紀錄器採證後提出檢舉，內政部警政署國道公路警察局
    第六公路警察大隊（下稱舉發機關）查證後，依道交處罰條
    例第33條第1 項第4 款規定，製開第ZFA000000 號、第ZFA0
    00000 號、第ZFA000000 號、第ZFA000000 號舉發通知單予
    以舉發。原告不服提出申訴，經舉發機關查復認違規屬實，
    被告遂於109 年12月16日以如附表編號一至四所示之裁決書
    ，均依道交處罰條例第33條第1 項第4 款、第63條第1 項等
    規定，各裁處罰鍰新臺幣（下同）3,000 元、各記違規點數
    1 點（合計共罰鍰12,000元、違規點數4 點）。原告於同月
    18日收受送達後，於同月28日向本院提起本件行政訴訟。
三、原告主張略以：
  ㈠原告承認有於上揭時地駕駛系爭汽車，惟伊確實有打方向燈
    ，經舉發之違規事實中有二次係於變換車道超過二分之一時
    始關閉方向燈，且方向燈於方向盤回正時會自動熄滅。又民
    眾檢舉案件應與舉發為相同之處理，法律既規範不得連續舉
    發，即未逾6 分鐘、6 公里不得連續舉發，則民眾亦不得於
    6 分鐘、6 公里內為連續檢舉，且裁罰目的應在於矯正原告
    之不當行車習慣，非為獲利，而本件處罰種類相同，如從一
    重處罰即足以達行政目的，不應重複裁處。
  ㈡聲明：請求撤銷原處分。
四、被告抗辯略以：
  ㈠系爭汽車於上揭時點共4 次變換車道，雖有短暫使用方向燈
    ，惟於變換車道尚未完成時，即關閉方向燈，其違規事實應
    屬明確，而原告係於不同時地、不同之車道間變換，應分別
    判斷其行政法上義務之違反，予以分論評價、裁罰，縱為同
    一種類行為，然於不同地點為之，仍應認非一行為之範疇，
    而為自然意義之數行為，應分別處罰。又本件原告並非持續
    性違規行為，應無原告所稱之連續舉發規定之適用。
  ㈡聲明：駁回原告之訴。
五、本院之判斷：
  ㈠前揭事實概要欄所載之事實，除後列爭點外，其餘為兩造所
    不爭執，並有系爭舉發通知單、裁決書及送達證書（本院卷
    第31至37頁背面）、舉發機關109 年11月24日函（本院卷第
    11至13頁）、被告110 年1 月21日函文及採證光碟（本院卷
    第18至27頁）、網路線上檢舉違規案件明細資料等件在卷可
    參，足信屬實。
　㈡按道交處罰條例第7 條之1 規定：「對於違反本條例之行為
    者，民眾得敘明違規事實或檢具違規證據資料，向公路主管
    或警察機關檢舉，經查證屬實者，應即舉發。但行為終了日
    起逾七日之檢舉，不予舉發。」、第33條第1 項第4 、6 款
    規定：「汽車行駛於高速公路、快速公路或設站管制之道路
    ，不遵使用限制、禁止、行車管制及管理事項之管制規則而
    有下列行為者，處汽車駕駛人新臺幣三千元以上六千元以下
    罰鍰：四、未依規定變換車道。六、不依規定使用燈光。」
    ，第63條第1 項第1 款：「有…第48條、…情形之一者，各
    記違規點數1 點。」。再者，高速公路及快速公路交通管制
    規則第11條第2 款規定：「汽車在行駛途中，變換車道或超
    越前車時，應依標誌、標線、號誌指示，並不得有下列情形
    ：二、未依規定使用方向燈。」，又道路交通安全規則第91
    條第1 項第6 款規定：「行車遇有…變換車道等情況時所用
    之燈光及駕駛人之手勢，應依左列規定：六變換車道時，應
    先顯示方向燈光或手勢。」
  ㈢依兩造所述，可知本件爭點應為：原告於附表編號一至四所
    示時、地「行駛高速公路未依規定變換車道」之違規行為，
    被告以系爭四件裁決書分別加以處罰，究有無違誤？茲析論
    如下：
  1.觀諸本件檢舉人提供之檢舉錄影畫面（光碟中共4 個檔案夾
    ，但其中2 個為重複，故錄影檔案實際為2 個）。在兩段影
    片中可看到，系爭車輛與檢舉人車輛當時所行駛的是「板橋
    / 中和交流道」出口。而系爭車輛變換車道共計4 次，均為
    在變換車道前約2 秒顯示方向燈，於車輛駛入變換車道之一
    半時即停止方向燈。而其詳細內容略以：
  ⑴第一段影片共48秒：
    ①錄影畫面一開始為檢舉人車輛行駛於高速公路最右側之輔
      助車道（準備下交流道，路面並寫有「出口專用」字樣及
      劃有右彎箭頭），車行順暢，其左側之車道（主線車道之
      外側車道）上則車輛大排長龍，呈行進緩慢之塞車狀態。
    ②於影片時間20秒時，畫面中可看到左側車道（即主線之外
      側車道）車陣中之原告系爭車輛、有顯示右側方向燈，當
      時檢舉人之前車正通過系爭車輛右側（檢舉人與前車當時
      相隔約10個〈10組〉白色穿越虛線的距離）。
    ③於影片時間23秒時，系爭車輛開始向右變換車道，影片時
      間24秒時，其右前輪壓在白色穿越虛線上，於同秒車身並
      開始切入輔助車道。當時檢舉人與系爭車輛相隔約3 組白
      色穿越虛線的距離。
    ④影片時間25秒時，系爭車輛之右側方向燈已熄滅（當時系
      爭車輛車身僅約1/3 在輔助車道內，約占輔助車道的1/5
      ），影片時間26秒時，檢舉人車輛按鳴喇叭，當時系爭車
      輛車身占用輔助車道的左側約1/3 ，兩車相隔極為接近。
      之後，系爭車輛繼續駛入輔助車道，過程中其車尾並未顯
      示煞車燈。
    ⑤影片時間38秒時，輔助車道前方路面出現分岔之穿越虛線
      （即輔助車道從一線車道分岔為兩線車道），系爭車輛此
      時開始顯示右側方向燈，並靠右行駛，於影片時間40秒時
      駛入右側輔助車道，右側方向燈亦於此時熄滅（此時系爭
      車輛車身的一半，在右側輔助車道內）。
  ⑵第二段影片時間共31秒：
    畫面即接續第一段影片之後續，此段影片中系爭車輛在交流
    道（匝道）亦以上開模式變換車道2 次。
  2.依前開檢舉畫面可知，原告雖於變換車道前確有使用方向燈
    ，然其於系爭車輛變換車道尚未完成時，即熄滅方向燈，並
    未於完全變換車道前全程使用方向燈，依法仍屬「行駛高速
    公路未依規定變換車道」之違規行為，是原告主張其並無違
    規一節，尚難憑採。惟由檢舉畫面亦可得知，原告之前揭歷
    次違規行為，均係在2 分鐘內、於同一路段上所為，則針對
    此短暫時間內之多次重複違規行為，被告予以按次處罰，是
    否合理，確值得商榷。
　3.按行政違規行為之次數並非純粹以自然行為概念為界定標準
    ，而應從法規範所欲維護之法益狀態予以評價。司法院釋字
    第604 號解釋理由書亦闡述：「立法者固得以法律規定行政
    機關執法人員得以連續舉發及隨同多次處罰之遏阻作用以達
    成行政管制之目的，但仍須符合憲法第23條之比例原則及法
    律授權明確性原則。申言之，以連續舉發之方式，對違規事
    實繼續之違規行為，藉舉發其違規事實之次數，評價及計算
    其法律上之違規次數，並予以多次處罰，藉多次處罰之遏阻
    作用，以防制違規事實繼續發生，此種手段有助於目的之達
    成，對維護交通秩序、確保交通安全之目的而言，在客觀條
    件之限制下，更有其必要性及實效性。惟每次舉發既然各別
    構成一次違規行為，則連續舉發之間隔期間是否過密，以致
    多次處罰是否過當，仍須審酌是否符合憲法上之比例原則…
    。」，而91年7 月3 日修正之道交處罰條例第85條之1 增訂
    第2 項：「第7 條之2 之逕行舉發案件有左列情形之一者，
    得連續舉發：一、逕行舉發汽車有第33條、第40條第1 項規
    定之情形，其違規地點相距6 公里以上、違規時間相隔6 分
    鐘以上或行駛經過一個路口以上者。二、逕行舉發汽車有第
    56條第1 項規定之情形，而駕駛人不在場或未能將車輛移置
    每逾2 小時者。」規定，其立法理由為：「對逕行舉發案件
    得連續舉發之規定，係規範於違反道路交通管理事件統一裁
    罰標準及處理細則第12條，因其影響人民權利義務，為符合
    法律保留之精神，爰酌予修正增列於第2 項。」94年12月28
    日依立法委員葉宜津等提案修正通過之現行第85條之1 第2
    項規定，其提案理由則係為增加嚴重超速行為之處罰，以及
    為因應長隧道安全，爰為但書規定（立法院第6 屆第2 會期
    第3 次會議議案關係文書第275 頁參照），對於連續舉發之
    間隔期間並未修正。準此，如汽車駕駛人行駛於高速公路非
    隧道路段，持續於變換車道時，未依規定顯示方向燈，違反
    道交處罰條例第33條第1 項第4 款規定，依同條例第85條之
    1 第2 項第1 款之規範目的，如其違規地點相距未達6 公里
    、違規時間相隔未達6 分鐘或未行駛經過一個路口，即應論
    以單一違規行為；若其違規地點相距6 公里以上、違規時間
    相隔6 分鐘以上或行駛經過一個路口以上，則得連續舉發，
    此於交通勤務警察或依法令執行交通稽查任務人員依道交處
    罰條例第7 條之2 規定逕行舉發案件，固得直接適用，然公
    路主管或警察機關受理該條例第7 條之1 規定的民眾檢舉案
    件，雖非屬同條例第7 條之2 之情形，惟如警方自己執行舉
    發案件時尚且受前揭規定之拘束，而作為補充警方逕行舉發
    時合法取證資訊之民眾檢舉舉發案件，既同具當場不能掣單
    舉發之類似情狀，自應受前揭規定之拘束為宜。故基於二者
    本質上之類似性，道交處罰條例第7 條之1 之民眾檢舉案件
    ，亦應類推適用上開規定之違反義務次數判斷標準，以評價
    檢舉之違規行為次數後，掣單舉發，始符道交處罰條例第85
    條之1 第2 項第1 款之規範意旨。
  4.從而，原告固有如附表所示之四次未依規定變換車道（未依
    規定使用方向燈）違規行為，惟審酌原告係於2 分鐘內在密
    接地點4 次未依規定（使用方向燈）變換車道，核係肇因於
    原告之不當駕駛習慣，依前開說明，本院認為就其第1 次違
    規行為予以處罰即足，就第2 、3 、4 次之違規行為，應類
    推適用道交處罰條例第85條之1 第2 項第1 款規定，不予連
    續舉發。被告就原告第2 至4 次之相同違規行為予以分別處
    罰，應屬裁罰過當而與比例原則未符。
六、綜上所述，被告依法對原告所為如附表編號一所示裁決書，
    並無違誤，原告訴請撤銷該編號一所示裁決書之部分，為無
    理由，應予駁回。至其餘被告如附表編號二、三、四所示之
    裁決書，核屬過當而有違比例原則，原告就此部分訴請撤銷
    為有理由，應予准許，爰分別判決如主文第1 、2 項所示。
七、本件判決基礎已明，兩造其餘之陳述及訴訟資料經本院審酌
    後，核與判決結果不生影響，爰不另一一論述。
八、本件第一審訴訟費用為300 元，因兩造各有部分勝、敗，本
    院審酌後認本件訴訟費用應由被告負擔3/4 即225 元，餘由
    原告負擔；而本件裁判費係由原告於起訴時繳納，依行政訴
    訟法第237 條之8 第1 項規定「法院為裁判費用之裁判時，
    應確定其費用額。」，其立法理由在於為免交通裁判事件之
    當事人於判決確定後另行聲請確定訴訟費用之勞費，爰參考
    民事訴訟法第436 條之19規定明定本條。據此，被告應給付
    原告之裁判費即225 元，爰分別確定第一審訴訟費用額及被
    告應向原告給付額如主文第3 項所示。
據上論結，本件原告之訴為一部有理由，一部無理由，依行政訴
訟法第98條第1 項前段、第104 條、第237 條之8 第1 項，民事
訴訟法第79條，判決如主文。
中　　華　　民　　國　 110　　年　　11　　月　　30　　日
        　　　　　　　　　行政訴訟庭　法　官　周玉羣
上為正本係照原本作成。
如不服本判決，應於判決送達後20日內，向本院提出上訴狀並表
明上訴理由（原判決所違背之法令及其具體內容或依訴訟資料可
認為原判決有違背法令之具體事實），其未載明上訴理由者，應
於提出上訴後20日內向本院補提理由書（上訴狀及上訴理由書均
須按他造人數附繕本，如未按期補提上訴理由書，則逕予駁回上
訴），並應繳納上訴裁判費新臺幣750元。
附表：
┌──┬──────┬────┬─────┬───────┬─────┬───────┐
│編號│違規時間    │違規地點│違規事實  │舉發違反法條  │裁決書    │處罰內容（罰鍰│
│    │            │        │          │              │          │單位：新臺幣）│
├──┼──────┼────┼─────┼───────┼─────┼───────┤
│一  │109 年9 月11│國道三號│行駛高速公│道交處罰條例第│58-       │罰鍰3,000 元，│
│    │日7 時17分  │北向36.6│路未依規定│33條第1 項第4 │ZFA245053 │並記違規點數1 │
│    │            │公里處  │變換車道  │款、第63條第1 │          │點            │
│    │            │        │          │項第1 款      │          │              │
├──┼──────┼────┼─────┼───────┼─────┼───────┤
│二  │109 年9 月11│國道三號│同上      │同上          │58-       │同上          │
│    │日7 時17分  │北向36.4│          │              │ZFA245054 │              │
│    │            │公里處  │          │              │          │              │
├──┼──────┼────┼─────┼───────┼─────┼───────┤
│三  │109 年9 月11│國道三號│同上      │同上          │58-       │同上          │
│    │日7 時18分  │北向36公│          │              │ZFA245055 │              │
│    │            │里處    │          │              │          │              │
├──┼──────┼────┼─────┼───────┼─────┼───────┤
│四  │109 年9 月11│同上    │同上      │同上          │58-       │同上          │
│    │日7 時18分  │        │          │              │ZFA245056 │              │
└──┴──────┴────┴─────┴───────┴─────┴───────┘
中　　華　　民　　國　 110　　年　　12　　月　　2 　　日
        　　　　　　　　　　　　　　　書記官　鄭敏如